臺灣高等法院臺南分院刑事判決　　　　　　九十年度上更(一)字第二五七號　　Ｇ
　　　上　訴　人
　　　即自訴人　　未　○　○
　　　代　理　人　甲　○　○
　　　被　　　告　卯　○　○
　　　共　　　同
　　　選任辯護人　楊　丕　銘
右上訴人因被告等誣告案件，不服臺灣臺南地方法院八十六年度自字第四六七號中華
民國八十七年十月七日第一審判決，提起上訴，判決後，經最高法院發回更審，本院
判決如左：
      主      文
上訴駁回。
      理      由
一、自訴意旨略以：被告卯○○、辰○○、子○○於民國八十一年五月一日以告訴自
    訴人未○○及其女午○○謂，自訴人未○○從事建築房屋銷售業務，近年景氣不
    佳銷售情況不良，資金積壓，自八十一年六月份起週轉不靈需款孔急，乃與其女
    午○○共同意圖為自己不法之所有，由午○○竊取被告卯○○、辰○○如附表一
    所示之不動產所有權狀及印鑑章與卯○○之定存單、印鑑章後持該所有權狀、印
    鑑章虛偽設定以被告卯○○、辰○○或子○○為抵押債務人分向債權人即案外人
    巳○○、庚○○、辛○○、癸○○、申○○、壬○○、乙○○詐借鉅款持交自訴
    人並使公務員登載不實，又另行起意藉午○○保管被告子○○支票之便，未經被
    告子○○之同意偽造如附表二所示之支票交付上述債權人等為借款憑證等虛構事
    實，向臺灣臺南地方法院檢察署提出告訴，案經原審法院以八十三年訴字第二九
    三號判決無罪後，又以虛構之事實聲請臺灣臺南地方法院檢察署檢察官提起上訴
    ，嗣經本院調查有關事證查明自訴人父女並無犯行而諭知無罪後，被告等又聲請
    檢察官上訴第三審法院，亦經最高法院以八十六年度台上字第三八八二號判決駁
    回檢察官上訴而確定，被告等或為自訴人之親家或女婿，為圖詐取自訴人財產虛
    構事實誣控自訴人與其女共同竊盜、偽造文書、偽造有價證券並在第一審法院查
    明事實諭知無罪後猶一再聲請檢察官上訴，因認被告卯○○、辰○○、子○○均
    涉有刑法第一百六十九條第一項之誣告罪嫌云云。
二、自訴人認被告卯○○、辰○○、子○○人涉有誣告罪嫌，無非以被告等告訴自訴
    人未○○之女兒午○○竊取被告卯○○、辰○○不動產所有權狀及印鑑章與被告
    卯○○之定存單、印鑑章後持之向債權人即案外人巳○○、庚○○、辛○○、癸○○、申○○、壬○○、乙○○詐借鉅款，及午○○未經被告子○○之同意偽造
    支票交付上述債權人等為借款憑證供自訴人未○○使用之事實，業經判決無罪確
    定等情為主要論據。
三、訊據被告卯○○、辰○○、子○○均坦承於八十一年五月一日向臺灣臺南地方法
    院檢察署告訴自訴人及午○○，由午○○竊取被告卯○○、辰○○如附表一所示
    之不動產所有權狀及印鑑章與被告卯○○之定存單、印鑑章後持該所有權狀、印
    鑑章虛偽設定以被告卯○○、辰○○或子○○為抵押債務人分向債權人巳○○、
    庚○○、辛○○、癸○○、申○○、壬○○、乙○○詐借鉅款持交自訴人。又午
    ○○藉保管子○○支票之便，未經被告子○○之同意偽造如附表二之支票交付上
    述債權人等為借款憑證等事實，經原審法院判決無罪後，又聲請檢察官提起上訴
    ，後經本院判決無罪後，復聲請檢察官上訴最高法院，亦經最高法院判決駁回檢
    察官上訴而確定等情，惟否認有誣告之犯行，被告辰○○辯稱：午○○用其及被
    告卯○○名義去借錢，其和卯○○都沒有去參與借錢，其與被告卯○○都不知道
    ，午○○偷其所有權狀去向地下錢莊借錢，午○○利用其去泰國遊行一個禮拜，
    被告卯○○在田裡工作，被告子○○在工廠做板金，都不在家，去叫開鎖之人來
    開鎖竊取附表一不動產所有權狀、印鑑章、被告卯○○的定存單、印鑑章等語；
    被告子○○辯稱：自訴人騙其父母之土地所有權狀，拿去騙錢，還亂開很多票等
    語。
四、按犯罪事實應依證據認定之，無證據不得推定其犯罪事實，不能證明被告犯罪者
    ，應諭知無罪之判決，刑事訴訟法第一百五十四條、第三百零一條第一項有明文
    規定。刑事訴訟法上所謂認定犯罪事實之證據，係指足以認定被告確有犯罪行為
    之積極證據而言，該項證據自須適合於被告犯罪事實之認定，始得採為斷罪資料
    ，又認定不利於被告之事實，須依積極證據，茍積極證據不足為不利於被告事實
    之認定，即應為有利於被告之認定，更不必有何有利之證據（參照最高法院二十
    九年上字第三一○五號及三十年上字第八一六號判例）。復按誣告罪之成立，以
    意圖他人受刑事處分虛構事實而向該管公務員申告為要件，故其所訴事實，雖不
    能證明係屬實在，而在積極方面尚無證據證明其確係故意虛構者，仍不能遽以誣
    告罪論處；又誣告罪之成立，以告訴人所訴被訴人之事實必須完全出於虛構為要
    件，若出於誤會或懷疑有此事實而為申告，以致不能證明其所訴之事實為真實，
    縱被訴人不負刑責，而告訴人本缺乏誣告之故意，亦難成立誣告罪名，有最高法
    院四十六年台上字第九二七號及四十四年臺上字第八九二號判例可資參照。
五、經查：
（一）被告卯○○、辰○○、子○○等三人提出告訴後，已分別於八十二年五月一日
      及八十二年十一月十八日在檢察官偵查中，就其等告訴自訴人未○○及其女午
      ○○涉有前開共同竊盜、偽造文書、偽造有價證券之事實，提出午○○之自白
      書二份及自白錄音帶暨譯文為證。自訴人之女午○○於該案迭次訊問時均未否
      認自白書為其書寫、錄音帶為其與被告辰○○等人之對話，僅稱係被迫而書寫
      自白書及錄音時係在被壓迫之下而錄音。然查本院八十四年度上訴字第一三七
      四號判決未○○、午○○無罪時，雖不採信被告所提出午○○之自白書及錄音
      帶，惟並未調查該證物是否係午○○被脅迫所為，此觀附本院本審卷之該案判
      決自明。而單就錄音帶而言，證人午○○於本院上訴審調查時詳閱錄音帶譯文
      後證稱：其有講過這些話（即譯文之對話）。並先證稱不知道有錄音，復證稱
      ：「我原不知道有錄音，後來就知道了，因為裡面有說趕快講時間不夠了（按
      即譯文第二張中間辰○○所說：「時間沒有很多，不要講一大堆」）。：：：
      」「我第一卷就知道了，因我有看到錄音機。」等語（見本院上訴卷第九五頁
      正、背面）。由上述證人午○○之證詞可知被告辰○○當時與其女婿戌○○與
      證人午○○對話時係以「偷錄音」之方式為之，雖最後被證人午○○發覺在錄
      音，然若證人午○○當時果真被被告辰○○等人脅迫，被告等人自可強迫午○○照單念自白，又何必「偷錄音」？又錄音內容除有關本件案情外，又有閒話
      家常，又豈是在脅迫下所為？再者錄音中證人午○○承認有偷被告辰○○所有
      權狀、有未讓被告知情之情況下向許德修借錢給其父即自訴人及被告卯○○到
      六信並不知有存單借錢之情事等情，有錄音譯文一份附於本院上訴卷（第八七
      頁、第八八頁）可稽，午○○既已知被告辰○○當有在錄音，又焉有自我承認
      上開犯行之理？本院八十四年度上訴字第一三七四號判決雖未就論音帶之真正
      究明，然由證人午○○在本院所證，足見該錄音帶係出自證人午○○「自由意
      志」所為與被告辰○○等人之對話，該對話內容是否與事實相符姑且不論，然
      證人午○○既然在自主情況下向被告辰○○坦承有偷被告辰○○所有權狀、有
      未讓被告知情之情況下向許德修借錢給其父即自訴人及被告卯○○到六信並不
      知有存單借錢之情事等情，被告等人因而認自訴人及其女午○○涉有前開共同
      竊盜、偽造文書、偽造有價證券之犯行，則其等申告之內容即非出於憑空捏造
      ，亦即所告尚非全然無因，或有出於誤會，或懷疑有此事實，並不能嗣後法院
      因缺乏積極證據證明而判決無罪，即據以推定告訴人即被告卯○○、辰○○、
      子○○所訴為誣告。至於證人午○○既已詳閱之後承認被告等人所提錄音譯文
      均為真正，本院自無再播放勘驗錄音帶核對譯文之必需。
（二）本院八十四年度上訴字第一三七四號判決認午○○所辯被害人即被告卯○○、
      辰○○等人對提供系爭土地設定抵押權以借款一事均知情係以被告卯○○、辰
      ○○名義設定之抵押借款均有卯○○、辰○○等人之身分證明及印鑑證明，且
      登記申請書及抵押權設定契約書上均有其等之簽名或蓋章，而認定午○○所辯
      屬實固非無見。然證人即代書丙○○於本院本審調查時證稱：「（你是不是代
      書？）對。」「（卯○○以台南市○○區○○段五四八號土地為債權人庚○○
      設定柒拾萬及捌拾萬抵押債權是不是你辦的？）是。」「（是不是卯○○親身
      去辦的？）午○○拿卯○○的身分證、所有權狀、印鑑證明書、印鑑委託我們
      辦的。（提出卯○○的身分證、委任書、印鑑證明及午○○的身分證影印後附
      件，原本發還）」「（卯○○本人有沒有到過你事務所辦理或簽名？）沒有。
      」「（土地登記申請書、抵押權設定契約書上的姓名及印章是不是卯○○本人
      親自寫的及蓋章？）不是，午○○說卯○○委託他來辦的。」「（有沒有寫借
      據？）有。」「（借據誰簽名蓋章？）午○○代理簽名蓋章。」「（午○○所
      提出卯○○的身分證、所有權狀是原本還是影本？）所有權狀是原本，身分證
      是否原本已記不清楚，影印後都還給午○○。」「（你辦的是不是這三件？（
      提示收件○五七六、三六五四、二二八六○號））是。」「（這三件怎麼都寫
      代理人寅○○？）她是我事務所的助理，這三件都是她代理去辦的。」「（午
      ○○提出卯○○的身分證、所有權狀、印鑑證明、印鑑委託你們辦理抵押權設
      定，你有沒有在場？）有。」「（午○○在借據上簽名蓋章你有沒有在場？）
      有。」等語。證人即代書助理戊○○於本院本審調查時證稱：「（你是不是代
      書？）代書助理。代書是己○○。」卯○○以台南市○○區○○段四八六之三
      、五四八號及安慶段三○九號三筆土地為債權人申○○設定壹仟貳佰萬元抵押
      債權是不是你辦的？（提示收件二一七四二號））是用我的名字送件的，八十
      一年我剛到事務所不久，我負責外面的工作。」「（實際上誰辦理？）應該是
      代書，因為是他接的，我只負責書寫或送件。」等語。證人即代書己○○於本
      院本審調查時證稱：「（卯○○以台南市○○區○○段四八六之三、五四八號
      及安慶段三○九號三筆土地為債權人申○○設定壹仟貳佰萬元抵押債權是不是
      你辦的？（提示收件二一七四二號））這件確實是我們辦的。」是不是卯○○
      親身去辦的？這件事余真德（住台南縣歸仁鄉○○村○○路一九三巷一二二弄
      一六號）拿去辦的。」「（余真德與卯○○是何關係？）不知道。」「（卯○○本人有沒有到過你事務所辦理或簽名？）沒有。」「（土地登記申請書、抵
      押權設定契約書上的姓名及印章是不是卯○○本人親自寫的及蓋章？）卯○○
      本人沒有。」「（誰簽名蓋章？）代書本身蓋的。」「（印章從何來？）卯○○的印章、印鑑證明、所有權狀正本都是余真德拿來。」「（卯○○的身分證
      余真德有沒有拿去？）忘了，我們用的是影本。」「（卯○○的所有權狀、身
      分證余真德是拿原本或影本？）代書辦理一定要原本，所以他拿去的應該是原
      本。」「（余真德拿去辦理時他怎麼說？）沒有，他只說要辦理設定抵押權。
      」「（余真德有沒有提出卯○○的委任狀？）沒有。」「（有沒有寫借據？）
      我有留一張空白借據給余真德，因他不是本人，所以我沒有讓他寫。」「借據
      誰簽名蓋章？）不知道。因為他拿借據就不屬於代書的工作。」等語。證人即
      代書李昭明於本院本審調查時證稱：「（你是不是代書？）是。」「（卯○○
      以台南市○○區○○段三○九號及怡安段四八六之三、五四八號土地為債權人
      申○○設定一仟二百萬元的抵押債權是不是你辦的？（提示土地登記申請書）
      ）是。」「（是不是卯○○親自去辦？）很久，我不記得。」「（卯○○的身
      分證、所有權狀、印鑑證明誰拿給你的？）當事人拿來才有辦法作。」「（是
      卯○○本人還是別人拿去給你？）那麼久了，不記得，拿來有事實才辦。」「
      （卯○○本人有沒有到過你事務所辦理或簽名？）這樣久，我既（記）不清楚
      ，當事人拿來證件如果沒有齊全，我也不敢作。」「（土地登記申請書、抵押
      權設定契約書、卯○○的姓名是不是他本人親自寫的及蓋章？（提示））姓名
      是我寫的，印章是不是他本人蓋的，那麼久了我不記得。」「（有沒有寫借據
      ？）那麼久，我記不得。」「（借據誰簽名蓋章？）那麼久，我不知道。」「
      （乙○○你認識？）那麼久，不知道。」「（余貞德你認識？）不認識。」「
      （乙○○說是余貞德代書辦的？）我不知道，太久了。」等語。所依據所傳喚
      之證人即代書中，僅代書李惠林一人證稱是午○○載卯○○來事務所辦的，我
      確定卯○○有簽名」；其餘代書丁○○係證稱：「何人委請我承辦，「已忘記
      」，我們平常辦理（抵押權登記），如果係高額貸借，當事人均會到場」、代
      書酉○○證稱「「印象中」是卯○○拿去委託我辦的」代書亥○○、丑○○證
      稱「被告與告訴人「均未去」」，亦即僅李惠林一人能「確定」有看過午○○
      載卯○○去簽名，其餘若非以推測認被告有去，就是憑印象作證，而印鑑証明
      只要申請過之後，憑印鑑章即可申請印鑑証明，午○○去辦之借款數額不小，
      且次數亦多次，為何均係午○○去辦理，借款人未向被告卯○○、辰○○等本
      人訊問是否有借款之意願，實值玩味。本院上開判決依「證據法則」認定被告
      告訴午○○之自白又：「被害人等均不知情，伊係盜取被害人之所有權狀及印
      章以辦理系爭土地之抵押權登記等語」，是否屬實顯非無疑，而認定午○○竊
      取權狀，冒貸鉅款等情之犯行之「犯罪不足以證明」，顯見該判決並「非以被
      告等所訴內容確屬虛偽」為理由而判決自訴人無罪。
（三）又本院八十四年度上訴字第一三七四號判決認被告告訴午○○騙取卯○○之台
      南市第六信用合作社（以下稱六信）定存單質借部份無罪，係以當時卯○○亦
      有到場，然卯○○當時有供稱伊不知去六信做何事，當初係午○○說要載伊前
      往查看鄰地之測量而將其載往六信。就證據法則之立場，在該案本院認為卯○○既有去六信，因而無法証明係午○○行騙，固無不當，然依開庭所見卯○○
      反應遲鈍，知識程度有限（參見審理勘驗筆錄），卯○○所稱不知午○○載其
      去六信做何事，亦非不可信，何況該判決係依「經驗法則」不採卯○○不知午
      ○○係前去以卯○○之定存單辦理質借手續之說法，而非係以「確實之證據」
      證明卯○○確知午○○係以其定存辦理質借手續為其認定之依據，亦即該判決
      並「非以被告等所訴內容確屬虛偽」為理由而判決自訴人無上開犯行，被告在
      主觀上自無誣告之犯意，甚為明確。
（四）再者本院上開判決雖認定午○○並未盜開被告子○○名義之支票，然該刑事確
      定判決係基於午○○所開支票高達五百五十餘張，致在「經驗法則」上難以採
      信子○○所主張「午○○在子○○之授權外隱瞞子○○私擅簽發鉅額支票」之
      說法，並非係基於「明確之證據」證明而認定子○○所訴非屬事實，致判決自
      訴人無罪，此觀該判決之理由自明。而上開支票均由午○○簽發，且午○○所
      留支票之存根與所實際簽發之金額、日期又有多張不符（詳原審卷第八十六至
      八十八頁之記載），而支票帳戶與未○○又有往來之紀錄，因而被告在主觀上
      認定午○○有與其父未○○盜開支票騙錢之情事，亦無可厚非。前開刑事確定
      判決既非基於明確之證據證明被告所訴非屬事實為由致判決自訴人無罪，而係
      基於被告所提出之證據存有瑕疵或與經驗法則稍有違背，尚不足以證明自訴人
      有罪，而為無罪之諭知，足見被告在主觀上並無虛構事實，誣告自訴人之意。
（五）綜上所述，相互參酌，被告由與午○○之對話中懷疑午○○與自訴人未○○有
      共同竊盜其所有權狀、定期存單、印鑑章等偽造文書詐得鉅款，且午○○有偽
      造支票調款供未○○使用之嫌疑，而提出告訴，依上開所述，被告當時所告尚
      非全然無因，或有出於誤會，或懷疑有此事實，只因缺乏積極證據證明，致令
      自訴人及午○○經法院判決無罪，揆之上開之說明，被告等人主觀上既欠缺誣
      告之故意，本院自不能令負誣告罪責，更何況被告之告訴檢察官亦認有犯罪之
      嫌疑而提起公訴在案（起訴案號：臺灣台南地方法院檢察署八十二年度偵字第
      七一二四號）。此外，復乏其他積極證據足資證明被告三人確有明知不實而虛
      構事實誣陷自訴人父女之犯行，因而原審以不能證明被告犯罪，諭知被告無罪
      ，核無不合。自訴人上訴意旨指摘原判決採證不當，為無理由，應予駁回。
據上論結，應依刑事訴訟法第三百六十八條，判決如主文。
中    華    民    國      九十一      年      十      月      十一      日
                                  臺灣高等法院臺南分院刑事第二庭
                                      審判長法官
                                            法官
                                            法官
右正本證明與原本無異。
如不服本判決，應於判決送達後十日內向本院提出上訴狀，其未敘述理由者並應於提
出上訴狀後十日內向本院補提理由書（應附繕本)。
                                      法院書記官  趙    玲    瓏
中    華    民    國      九十一      年      十      月      十四      日
